臺灣高等法院高雄分院刑事判決　　　 96年度交上易字第112號
上　訴　人　臺灣屏東地方法院檢察署檢察官
上　訴　人
即　被　告　甲○○
選任辯護人　顏萬文律師
上列上訴人因被告過失致死案件，不服臺灣屏東地方法院96年度
交訴字第33號中華民國96年9 月28日第一審判決（起訴案號：臺
屏東灣地方法院檢察署96年度偵字第970 號），提起上訴，本院
判決如下：
    主  文
上訴駁回。
    事  實
一、甲○○明知汽車駕駛執照為駕駛汽車之許可憑證，未經考領
    駕駛執照，不得駕駛汽車，竟於民國96年1 月1 日下午4 時
    30分許，無照駕駛車號7D-2632 號自用小客車，由西往東沿
    屏東縣長治鄉○○村○○○街，行經該路與南北向之香揚路
    交會而設有閃光紅燈之交岔路口時，原應注意汽車行駛時，
    駕駛人應注意車前狀況，並隨時採取必要之安全措施；汽車
    行駛至交岔路口，其行進、轉彎，應遵守燈光號誌；閃光紅
    燈表示「停車再開」，車輛應減速接近，先停止於交岔路口
    前，讓幹道車優先通行後認為安全時，方得續行，而依當時
    情形為晴天午後，光線、視線良好，現場為柏油鋪設之村里
    道路，路面乾燥、平坦、無施工、無缺陷、無障礙，亦無其
    他不能注意之情事，竟疏於注意，於行近上開路口時，既未
    注意藉前方路口所設大型凸面反光鏡以看清橫向幹道右側，
    即香揚路北向來車，復未依燈號於交岔路口前先停止讓行，
    仍以時速約25至30公里以上之車速進入路口，適有梅學誠駕
    駛車號GDC-556 號重型機車由南向北沿香揚路往該路口駛來
    ，亦未注意藉其前方同一凸面反光鏡以發現橫向左側，即瑞
    源二街東向來車，及其行進方向燈號顯示閃光黃燈，應減速
    接近，注意安全，小心通過，而同樣以時速約25至30公里之
    速度進入路口，雙方駕駛旋因閃剎不及致兩車在路口發生碰
    撞，造成梅學誠因所駕機車車頭撞及上開自用小客車右前方
    葉子板而人車俱倒，受有頭部外傷併顱內出血之傷害，嗣甲
    ○○肇事後，雖留在現場並向到場處理之警員自承肇事而接
    受裁判，然梅學誠經送醫後，仍因傷重不治死亡。
二、案經臺灣屏東地方法院檢察署檢察官相驗後自動檢舉偵查起
    訴。
    理  由
壹、程序方面：
一、按被告以外之人（含證人、鑑定人、告訴人、被害人、共同
    被告等）於審判外之陳述雖不符刑事訴訟法第159 條之1 至
    之4 等4 條之規定，而經當事人於審判程序同意作為證據，
    法院審酌該言詞陳述或書面陳述作成時之情況，認為適當者
    ，亦得為證據，刑事訴訟法第159 條之5 第1 項定有明文。
    其立法意旨在於傳聞證據未經當事人之反對詰問予以核實，
    原則上先予排除，惟若當事人已放棄反對詰問權，於審判程
    序中表明同意該等傳聞證據可作為證據；基於尊重當事人對
    傳聞證據之處分權，並充實證據資料以利真實發見，強化言
    詞辯論功能，使訴訟程序得以順暢進行，上開傳聞證據亦均
    具有證據能力。
  (一)卷附公訴人提出之道路交通事故調查報告表(一)、(二)、相驗屍
    體證明書、驗斷書，據當事人及辯護人於本院準備程序，均
    明示同意作為證據，即明示同意其證據能力，本院審酌其製
    作分別為具有公務員身分之承辦警員因執行日常業務，依事
    發現場天候、路況、設施及其他客觀事實跡證，按制式表格
    逐一填載完成；及配置地方法院檢察署之法醫師，在承辦檢
    察官督同下，本於法醫專業所為觀察紀錄及判斷意見，依現
    有卷證復不能認為有何顯不可信之情況，認為以之作為本案
    之證據亦屬適當，此部分資料，均應認為有證據能力。
  (二)又卷附公訴人提出本件承辦警員於事發後到場測繪製作之道
    路交通事故現場圖，固據辯護人於原審法院行準備程序時，
    以其圖面未據承辦警員就香揚路，即機車騎士梅學誠事發前
    駛來方向路段之前一路口予以明確繪製標示，與實際現場情
    形不符云云為由，否定其證據能力。然經原審法院實地勘驗
    現場後，發現其所指乃本件事發相關現場以外，尚有相當空
    間區隔之其他周邊間接相連道路情形，與本件事發當時兩車
    行進動線無關，復無事證可資推論其存在狀態與本件事故發
    生有何主、客觀因果連繫，茲事故現場圖之作用乃承辦警員
    以圖說方式就所見與本件事故相關客觀事實及現場予以描繪
    說明之書面陳述，其就上開應陳述內容以外其他無關周邊事
    項，原無贅予標繪描述之實益，今前開道路交通事故現場圖
    關於本件事發相關主要現場繪製情形，經原審法院履勘並囑
    託承辦警員按勘驗所得另為標繪及拍照所示內容互核幾無不
    符，復無證據可認有何顯不可信之情況，嗣並已據被告於原
    審法院審理時明示同意採為證據，應認為有證據能力。
二、傳聞法則乃對於被告以外之人於審判外之言詞或書面陳述，
    亦即針對被告以外之人於審判外以言詞或書面所為之供述證
    據而為規範。卷附現場蒐證照片，乃以科學、機械之方式，
    對於所拍攝內容所為忠實且正確之記錄，上開照片在性質上
    亦非供述證據，無刑事訴訟法第159 條第1 項規定之適用。
貳、實體方面：
一、訊據上訴人即被告甲○○直承未領用駕駛執照，於96年1 月
    1 日下午4 時30分許，駕駛車號7D-2632 號自用小客車，沿
    屏東縣長治鄉○○村○○○街支線道由西往東行駛，行經該
    路與幹線道即南北向之香揚路交岔口，支線道車未讓幹線道
    車先行，致與由香揚路幹線道南向北駛至之梅學誠駕機車發
    生碰撞，致梅學誠人車俱倒而受傷，送醫不治死亡，於原審
    法院審理時亦同此供述無異，並有道路交通事故現場圖、道
    路交通事故調查報告(一)、(二)表、相驗筆錄、驗斷書、相驗屍
    體證明書、現場、車損照片42幀、相驗屍體照片7 幀附卷可
    稽，復經原審法院於96年6 月14日會同承辦本案之屏東縣警
    察局屏東分局警員勘驗現場，囑託警員依勘驗所得更繪製現
    場圖暨拍攝現場及周邊道路照片20幀存卷可參。按被告之自
    白，非出於強暴、脅迫、利誘、詐欺、疲勞訊問、違法羈押
    或其他不當方法，且與事實相符者，得為證據，刑事訴訟法
    第156 條第1 項定有明文。亦即被告之自白係出於自由意思
    ，且與事實相符者，即有證據能力，被告迭次自白，均係出
    於自由意志，自得採為本件判決之基礎。由上揭各證據資料
    研析，足認被告之自白核與事實相符，均堪採信。
二、依前開道路交通事故現場圖、道路交通事故調查報告表(一)、
    (二)、現場照片所示，本件交通事故發生之現場為東西向之瑞
    源二街與南北向之香揚路交岔路口，事發當時為晴天午後，
    光線良好，現場為柏油鋪設之村里道路，路面乾燥、平坦、
    無施工、無缺陷、無障礙，事發路口雖有民宅房屋坐落於轉
    角，然各向除設有燈號，以香揚路（機車騎士梅學誠行駛）
    方向為閃光黃燈，而瑞源二街（被告甲○○行駛）方向為閃
    光紅燈，於接近路口處路面，並繪有枕木紋行人穿越道標線
    及車輛停止線外，另路口東北角（即前揭碰撞兩車來車動線
    夾角之斜對角）並設有大型凸面反光鏡，可供上開兩向來車
    相互看清他向狀況，經原審法院前開時地勘驗現場並囑託承
    辦警員循瑞源二街，沿被告甲○○行車方向回溯50公尺，並
    以每10公尺拍攝1 次所得照片，除在距離路口停止線前方至
    少50公尺處，即清楚可見該反光鏡設置所在，隨距離依40公
    尺、30公尺、20公尺、10公尺漸次接近，猶可見其反映橫向
    即梅學誠所騎機車駛來方向車道之狀況愈加顯明（見原審卷
    第76頁以下照片）。
三、本件事發後，被告甲○○所駕上開自用小客車係由西向東停
    置在瑞源二街，依其駛來方向而言已經通過上開路口而甫進
    入下一路段處，車身略以右側前、後輪壓在中央雙黃線上方
    式，大幅跨入對（西）向車道內，車後並各於路口中央附近
    ，留有起迄點不同，左、右各長約3.3 公尺、1.8 公尺，方
    向略由其原本行駛（東向）車道往對向（西向）車道偏移，
    而約略對應延伸至其車尾之剎車痕兩道；另梅學誠所駕機車
    則倒在上開自用小客車右側，即瑞源二街東向甫通過路口處
    之路邊民宅門口，機車後方有略自上開路口區域延伸而來，
    長均為4.8 公尺之刮地痕兩道外，其所騎機車遺留之長約3.
    2 公尺剎車痕一道，則位在路口區域內，上開自用小客車所
    留右側剎車痕起點南側，略以其沿香揚路來向接入該路口處
    為起點，並隨深入路口而次第向東，即被告甲○○自用小客
    車行車方向偏移，迄消失於路口中央，上開自用小客車右側
    剎車痕起點附近；至於梅學誠倒地受傷遺留之血跡一攤，及
    其原配戴之安全帽，則分別位在上開自用小客車右後輪旁，
    及上開機車倒置位置後方近路口轉角處。茲依上開自用小客
    車於事發當時因剎車形成之剎車痕較長者為3.3 公尺，復於
    剎車痕消失後，滑行相當距離始停止之情形，參考當時天候
    及路面材質，對照卷附司法行政部62年5 月9 日函刑決字
    第464 號函轉交通部道路交通安全督導會訂5.4 交導登字
    第232 號函附「一般公路汽車剎車距離、行車速度對照表」
    所示，其當時車速約在時速25至30公里以上；又依一般正常
    汽車駕駛人於發現危險至身體開始反應之時間尚需約0.75秒
    ，有中央警察大學92年2 月18日校科字第092000540 號函及
    附件在卷可參，則回溯換算被告甲○○於本件行至路口發現
    危險至其剎車開始作用間，該車行進距離約為該分布在路口
    中央之剎車痕開始出現位置前約5.21公尺至6.25公尺（即時
    速25公里或30公里車輛於0.75秒間分別行進之距離；四捨五
    入至小數點以下第2 位），對應前開道路交通事故現場圖，
    約在其行進方向即瑞源二街東向路口前停止線一帶，與其所
    辯係穿越路口過半始發現來車情形有異。申言之，依前開現
    場條件，被告甲○○於事發前行近現場時，在距離路口停止
    線尚有50公尺以外即可依燈號、標線而察覺路口所在，並藉
    前述反光鏡持續監看前方幹道即香揚路北向來車情形，乃其
    不僅未發現梅學誠機車駛來，亦未依規定停車查看，嗣行至
    路口停止線附近，甚至超越該標線時，始因發現香揚路北向
    已有機車駛入路口而採取剎車並往對向車道偏轉之作為以為
    閃避，然因當時車速尚達時速25至30公里以上，終致反應不
    及而與梅學誠所駕機車發生碰撞之事實，堪予認定。
四、被告甲○○及其辯護人雖均辯稱「本件事故係因梅學誠高速
    騎車突然出現所致」云云，然依卷附現場及車損照片所示，
    被告甲○○所駕上開自用小客車與橫向駛來之梅學誠所駕機
    車車頭發生碰撞之位置，既在右前方葉子板處，茲依物理慣
    性原理判斷，苟如被告及其辯護人前開所辯，本件事發當時
    梅學誠駕駛機車車速果真快到足以在被告甲○○行至路口中
    心始突然出現，並瞬間接近，乃自用小客車仍在同一位置附
    近即發生碰撞，則其機車運動或能因撞及自用小客車而受阻
    ，然位在上方騎士之身軀向前運動途徑既無阻礙，縱未因強
    大慣量而飛越該自用小客車引擎蓋並跌落對側，要亦應騰起
    並掉落在自用小客車引擎蓋上，自無仍隨機車倒落而倒臥自
    用小客車右側後輪旁之理，是被告甲○○及其辯護人此部分
    所辯，顯不可採，依現場機車剎車痕長度為3.2 公尺，對照
    前引同一對照表，該機車當時車速充其量亦僅在25至30公里
    之間。
五、按汽車行駛時，駕駛人應注意車前狀況及兩車併行之間隔，
    並隨時採取必要之安全措施；汽車行駛至交岔路口，其行進
    、轉彎，應遵守燈光號誌或交通指揮人員之指揮；又特種閃
    光號誌各燈號顯示之意義如左：一閃光黃燈表示「警告」，
    車輛應減速接近，注意安全，小心通過。二閃光紅燈表示「
    停車再開」，車輛應減速接近，先停止於交岔路口前，讓幹
    道車優先通行後認為安全時，方得續行，道路交通安全規則
    第94條第3 項、第102 條第1 項第1 款前段、道路交通標誌
    標線號誌設置規則第211 條分別定有明文，此為一般駕駛人
    應注意並能注意之事項，而依當時情形為晴天午後，光線、
    視線良好，現場為柏油鋪設之村里道路，路面乾燥、平坦，
    無施工、無缺陷、無障礙，亦無其他不能注意之情事，被告
    甲○○竟疏未注意，不僅未及早由前方路口設置之反光鏡發
    現橫向幹道有機車駛來並禮讓先行，復未於行經設有閃光紅
    燈路口時先停車查看即貿然直駛，終致釀本件交通事故，其
    有過失情極明顯。惟機車騎士梅學誠循幹線道行至交岔口，
    遇閃光黃燈，疏未減速接近，注意安全，小心通過，貿然以
    時速約25至30公里之速度進入路口，致煞不及，肇致本件交
    通事故，亦與有過失。本件肇事責任，經臺灣高雄地方法院
    送臺灣省高屏澎區車輛行車事故鑑定委員會鑑定，同此認定
    「被告駕駛小客車支線未讓幹線道車先行為肇事主因。梅學
    誠駕駛重機車未注意車前狀況為肇事次因。」無異。有該委
    員會96年8 月17日高屏澎鑑字第960530號函附鑑定意見書可
    證（見原審卷第97-99 頁）雖被害人與有過失，但機車騎士
    梅學誠係因本件事故致受有頭部外傷併顱內出血而死亡，被
    告甲○○之過失行為與被害人死亡之結果間有相當因果關係
    ，仍不能免於刑事責任，本件被告犯罪事證已臻明確，應依
    法論科。
六、核被告甲○○所為，係犯刑法第276 條第1 項之過失致人於
    死罪。按汽車駕駛執照為駕駛汽車之許可憑證，由駕駛人向
    公路監理機關申請登記，考驗及格後發給之。汽車駕駛人經
    考驗及格，未領取駕駛執照前，不得駕駛汽車；汽車駕駛人
    ，無駕駛執照駕車，因而致人受傷或死亡，依法應負刑事責
    任者，加重其刑至二分之一，道路交通安全規則第50條第1
    項、道路交通管理處罰條例第86條第1 項分別定有明文。被
    告甲○○於本件肇事時，尚未領用駕駛執照，業據其於本院
    準備程序陳明無異，〔雖其於96年1 月1 日下午6 時55分在
    警局製作之筆錄上，記載其就持照情形向承辦警員表示為未
    帶駕照，且持照條件為普通小客車（見相驗卷第10頁筆錄）
    ，然其嗣後補提供警員查驗之駕駛執照所載發照日期，卻為
    96年1 月2 日即本件事發次日（見相驗卷第20頁）〕，其事
    發當日無照駕車致人死亡，應依前開規定加重其刑。又其犯
    罪後仍留在現場，並於警方到場處理時自承肇事，係對於未
    經發覺之犯罪自首而受裁判，併依刑法第62條前段規定，減
    輕其刑。其兼有刑之加重及減輕事由，依法先加後減。
七、原審依刑法第286 條第1 項、第62條前段，道路交通管理處
    罰條例第86條第1 項，刑法施行法第1 條之1 ，中華民國96
    年罪犯減刑條例第2 條第1 項第3 款、第7 條，並審酌被告
    甲○○無照駕駛自用小客車在支線道路行駛，於行近與幹線
    道交岔之路口時，未遵循閃光紅燈燈號指示先行停車，對於
    路口所設可清楚呈現側向來車情形之反光鏡復未加注意，過
    失情節顯明，並參考其品行、智識能力、過失情節之輕重及
    被害人與有過失，本件犯罪迄今遲未與被害人家屬和解以填
    補損害，依現有卷證復無任何事證可認有何悔悟之意等一切
    情狀，量處有期徒刑1 年2 月，以資儆懲。被告犯罪時間在
    96年4 月24日以前，所犯為刑法第276 條第1 項過失致人於
    死罪，合於中華民國96年罪犯減刑條例第2 條第1 項第3 款
    之要件，於裁判時減其宣告刑期二分之一為有期徒刑7 月。
    認事用法尚無不合，量刑亦稱妥適，檢察官循告訴人之請求
    上訴意旨指摘量刑過輕不當，並無可取，被告上訴意旨並不
    否認犯罪，指摘依道路交通管理處罰條例第86條第1 項無照
    駕駛致人於死加重其刑不當，亦無可取，上訴為無理由，均
    予駁回。
據上論斷，應依刑事訴訟法第368條，判決如主文。
本案經檢察官劉玲興到庭執行職務。
中　　華　　民　　國　　96　　年　　12　　月　　18　　日
                  刑事第二庭  審判長法  官  林正雄
                                    法  官  黃壽燕
                                    法  官  陳啟造
以上正本證明與原本無異。
不得上訴。
中　　華　　民　　國　　96　　年　　12　　月　　18　　日
                                    書記官  彭筱瑗
附錄本案論罪科刑法條全文
中華民國刑法第276條第1項
因過失致人於死者，處2 年以下有期徒刑、拘役或2 千元以下罰
金。
